【裁判字號】    98,消債更,46
【裁判日期】    980610
【裁判案由】    更生事件
【裁判全文】
臺灣臺南地方法院民事裁定            98年度消債更字第46號
聲請人  即
債  務  人  甲○○
代  理  人  杜婉寧律師
上列當事人因消費者債務清理事件聲請更生，本院裁定如下：
    主  文
聲請駁回。
聲請程序費用新臺幣壹仟元由聲請人負擔。
    理  由
一、按債務人不能清償債務或有不能清償之虞者，得依本條例所
    定更生或清算程序，清理其債務，消費者債務清理條例第 3
    條定有明文。又聲請更生或清算不合程式或不備其他要件者
    ，法院應以裁定駁回之，但其情形可以補正者，法院應定期
    間先命補正，復為同條例第8條所明定。
二、本件聲請意旨略以：債務人甲○○之債務總額未逾新臺幣（
    下同）1,200萬元， 復未經法院裁定開始清算程序或宣告破
    產，於消費者債務清理條例施行後，曾以書面向最大債權金
    融機構請求共同協商債務清償方案， 銀行要求月付7,400元
    ，然債務人平日係在台南縣後壁鄉駕駛計程車為業，收入不
    豐，每月約僅實賺一萬四千元，又育有二名子女，目前又在
    償還貸款中，實難負擔積欠之債務，目前全部家用生活及撫
    養費支出，全由配偶負擔，為此，依消費者債務清理條例提
    出更生之聲請等語。
三、查債之關係，係以當事人間之信賴關係為基礎，為社會經濟
    組織之重要支柱，故當事人於以法律行為追求自己之利益之
    際，亦應顧及對方之利益，並考量債權債務在社會上之作用
    ，本於誠實及信用之原則，行使債權及履行債務。是對於已
    陷入經濟上困境之消費者，若任其於惡性循環之債務窘境中
    生存，將衍生嚴重之社會問題，難以維持安定之社會經濟秩
    序，故為兼顧債權人、債務人雙方之利益，對陷於經濟上困
    境之消費者，乃允其於消費者債務清理條例施行後，得選擇
    以重建型之更生程序或清算型之清算程序清理其債務，藉以
    妥適調整債務人與債權人及其他利害關係人間之權利義務關
    係，保障債權人獲得公平受償，並謀求消費者經濟生活之重
    建復甦機會。惟若債務人履行債務並無困難，僅係為圖謀減
    免債務，而不為債務之履行，自有違債權契約為誠信契約之
    本旨。
四、本件債務人在消費者債務清理條例施行後，於97年6月間曾
    向最大債權銀行台新國際商業銀行請求共同協商債務，台新
    銀行經協調其他債權銀行，共同約定以對內欠款金額1,335,
    608元，計算其清償數額，並審酌債務人提出資料，依債務
    人債務總額計算提供180期、0%利率、月付7,421元之還款方
    案；又台新銀行表示債務人另有一土地貸款債權設定抵押於
    土地銀行約52萬元，該土地現值約120萬元，如該土地處分
    後清償第一順位貸款後，尚餘約68萬，其餘款再清償無擔保
    債權後，無擔保債權餘額僅約103萬，則若再以180期、0%利
    率方案計算，則每月負擔約5,722元。惟債務人稱其無法負
    擔清償，顯無成立協商之可能，遂由台新銀行開立前置協商
    不成立通知書，此有聲請人提出之前置協商不成立通知書及
    台新銀行98年3月18日台新債協98法字第120039號函及其附
    件附卷可憑，堪可採信。
五、債務人雖主張：其係以駕駛計程車為業，每天來回巡客耗油
    量每月約支出一萬元左右，收入微薄，目前每月尚需繳納貸
    款七千多元云云。惟查：
  (一)依債務人所提出之最近二年之財產所得資料核閱結果，債務
    人於95年度綜合所得有152,430元、96年150,000元，此有財
    政部臺灣省南區國稅局95、96年綜合所得稅各類所得資料清
    單可參，惟前述債務人所得所載資料因源自稅務機關，須仰
    賴債務人長期誠實申報始能正確反應其財產所得狀況，故僅
    具參考性質，而現今民間多項營利所得未申報稅捐，或其他
    勞力收入亦常因雇主並未開具扣繳憑單而不須申報所得，是
    徒憑上開稅務資料不足作證明債務人實際收入之證明。而債
    務人雖提出車號「646-EP」三月十九日至四月十八日加油費
    收據十四紙，共計支出12,430元，惟前開收據固能證明債務
    人於該期間內支出加油費用若干，而相對債務人以該所加之
    油費支出於營業，其所得應相對增加，是債務人前揭所得資
    料確不足反應其真實之收入情況。況債務人於98年5月7日陳
    稱「我一個月實賺一萬四千元」、「95、96年度所得稅扣繳
    憑單上之資料，因為我靠行，所以被車行報所得稅，並沒有
    實際領到該錢」，債務人既稱每月「實賺」一萬四千元，因
    此本院認債務人每月營業所得扣除必要之加油費後，以尚餘
    一萬四千元較為可採。又債務人因中度聽障領有身心障礙手
    冊，每月並領有殘障津貼四千元，故債務人每月所得扣除營
    業之必要支出後，以18,000元（14,000+4,000=18,000）認
    定為適當。
  (二)次查，台灣省98年每月每人最低生活費係9,829元， 有內政
    部歷年最低生活費一覽表可參，惟上開生活費標準係按照政
    府公布最近一年平均每人消費支出（包含食品費、衣著鞋襪
    費、房租水電費、家居管理費、醫療保健費、交通通訊費、
    娛樂教育費及雜項支出）百分之60訂定。本院採認9,829元
    之數額係考量債務人處於經濟困頓之際，不應再有往常般消
    費行為，而應以維持最低基本生活支出為是，因此以平均消
    費支出之百分之60所得之數額作為最低基本生活支出應屬適
    當。債務人於履行債務期間本應節約省用，過較不寬裕之經
    濟生活，並誠實勤勉地履行債務，以符合公平正義及誠信原
    則，因此本院認債務人每月基本生活費用以9,829元為已足
    。
  (三)再查，債務人主張其農地貸款尚有七年須繳，每個月要繳七
    千多元的貸款等情。惟農地貸款於名義上雖屬債務，於實質
    上乃屬債務人藉由按期繳納貸款而逐期累積個人資產（待農
    地貸款清償完畢，即毋庸再擔憂因債權人行使抵押權拍賣土
    地致喪失土地所有權），債務人於經濟困頓之際，本應選擇
    適當處分其資產以減輕債務負擔，而非堅持負擔土地貸款等
    非必要性支出而仍持續累積其資產，更不應希冀僅盡力清償
    土地貸款以保全名下土地免遭拍賣，並將土地貸款列為必要
    支出，其餘負債則均以無力負擔為由聲請更生以避免土地遭
    其他債權人拍賣。況依台灣土地銀行98年6月1日陳報狀，債
    務人「後壁鄉○○○段2649地號」 土地貸款截至98年5月31
    日止，積欠之本金為451,700元，及自98年5月10日起至同年
    月31日之利息1,087元，合計積欠452,787元，而該土地依債
    務人提出之土地謄本，其98年1月份之公告現值為590元/平
    方公尺，故土地公告現值約為1,123,950元，足徵債務人如
    妥適處分該土地，即可減輕部份債務負擔，從而降低協商之
    每月還款金額。是債務人捨變賣土地方式不為，任令自己長
    期持續負擔土地貸款，自不能認其每月土地貸款係其必要生
    活費用，亦不應計入每月必須支出之數額。
  (四)綜上，債務人每月所得達18,000元之數，扣除個人生活費9,
    829元後，尚有餘額8,171元，足以負擔台新銀行提出「每月
    還款7,421元」之債務清償方案，而與台新銀行達成分期償
    還之協議，債務人捨此不為，而主張其不能清償債務云云，
    自不足採。
六、綜上所述，債務人既非不能清償債務或有不能清償之虞，其
    更生之聲請即不符消費者債務清理條例第3條所定要件， 且
    上開欠缺又屬無從補正，依上開說明，自應駁回其更生之聲
    請，爰裁定如主文。
中    華    民    國    98    年    6     月    10    日
                  民事第二庭  法  官  王國忠
如不服本裁定，應於裁定送達後10日內，以書狀向本院提出抗告
，並繳納抗告費新臺幣1千元。
中    華    民    國    98    年    6     月    10    日
                              書記官  黃敏純


司法院資訊處製作；財團法人民間司法改革基金會備份。
